臺灣屏東地方法院民事判決　　　　　　　 110年度訴字第70號
原　　　告　池國泰　
訴訟代理人　蔡涵如律師
被　　　告　陳均坤　

訴訟代理人　林福容律師
上列當事人間請求履行協議事件，本院於民國110年10月5日言詞
辯論終結，判決如下：
    主      文
原告之訴及假執行之聲請均駁回。
訴訟費用由原告負擔。
    事實及理由
一、原告主張：被告自民國107 年6 月間起陸續向原告借款，惟
    自108 年1 月間起未依約支付利息，積欠原告近新台幣（下
    同）700 萬元，經原告催討還款，兩造於108 年5 月7 日簽
    訂協議書（下稱系爭協議書），彙算被告之借款金額為700
    萬元，並約定借款期間自同日起至113 年5 月6 日止，按週
    年利率百分之20計算利息，被告應於每月6 日支付利息14萬
    元，且以其所有坐落屏東縣○○鎮○○段000 0000 0000
    地號土地（下稱系爭3 筆土地），為原告設定抵押權以為擔
    保，如逾期3 個月未付利息，視為全部到期，原告得實行抵
    押權，被告另應將門牌號碼同鎮光復路36、38號未辦建物所
    有權第一次登記房屋（下稱系爭房屋）之事實上處分權讓與
    原告，並將房屋稅籍移轉至原告名下，作為懲罰性質之違約
    金；被告同時簽發面額均為700 萬元之支票及本票各1 紙交
    付原告以為擔保。詎被告其後竟避不見面，亦未依系爭協議
    書之約定支付利息，則原告得依系爭協議書第7 條之約定，
    請求被告將系爭房屋騰空交付原告，並將房屋稅納稅義務人
    變更為原告等語，聲明：㈠被告應將系爭房屋騰空交付原告
    。㈡被告應將系爭房屋之房屋稅納稅義務人變更為原告。㈢
    第一項聲明，原告願供擔保請准宣告假執行。
二、被告則以：系爭協議書為原告事先擬定，原告實未交付700
    萬元借款予被告，系爭房屋則非被告所有，僅係借用被告名
    義辦理房屋稅籍登記；系爭協議書亦未約定被告有交付系爭
    房屋予原告之義務。又系爭房屋業經訴外人合迪股份有限公
    司（下稱合迪公司）聲請法院強制執行而遭查封，自無從辦
    理房屋稅納稅義務人之變更登記。再者，系爭協議書第7 條
    之真意，在以系爭房屋作為被告還款義務之擔保，如被告未
    依約清償，原告得就系爭房屋聲請強制執行，而就拍賣所得
    價金優先受償，並非違約金之約定；縱認系爭協議書第7 條
    為違約金之約定，惟系爭房屋之價值經鑑定達763 萬5,600
    元，且原告本得就系爭3 筆土地實行抵押權而受清償，則兩
    造約定之違約金額容屬過高，應酌減為零。從而，原告請求
    被告將系爭房屋騰空交付原告，及將系爭房屋之房屋稅納稅
    義務人變更為原告，均屬無據等語，資為抗辯，並聲明：㈠
    原告之訴及假執行之聲請均駁回。㈡如受不利之判決，被告
    願供擔保請准宣告免為假執行。
三、下列事項，為兩造所不爭執（見本院卷第217 頁），並有系
    爭協議書、本票、土地登記謄本、異動索引、土地登記申請
    文件、房屋稅籍證明書、房屋稅籍紀錄表附卷可稽（見本院
    卷第37至41、65至205 、291 至331 頁），堪認為真實：
  ㈠系爭房屋未經辦理建物所有權第一次登記，其房屋稅納稅義
    務人為被告。
  ㈡兩造於108 年5 月7 日簽訂系爭協議書，約定被告向原告借
    款700 萬元，借款期間自108 年5 月7 日至113 年5 月6 日
    止，按週年利率百分之20計算利息，由被告以系爭房屋及系
    爭3 筆土地為原告設定抵押權，被告應於每月6 日繳納利息
    14萬元，逾期3 個月未繳付利息，視為全部到期，被告並提
    供產權證明所需文件予原告或原告指定之人，將系爭房屋之
    稅籍移轉過戶予原告（即將房屋稅納稅義務人變更為原告）
    。被告並於同日簽發交付面額均為700 萬之支票（未載發票
    日）及本票各1 紙交付原告。
  ㈢被告以系爭3 筆土地為原告設定900 萬元之最高限額抵押權
    ，於108 年5 月9 日辦畢登記。
四、本件爭點：
  ㈠被告是否為系爭房屋之所有權人或事實上處分權人？
  ㈡原告依系爭協議書之約定，請求被告將系爭房屋騰空交付原
    告及將房屋稅納稅義務人變更為原告，是否有理由？
五、本院判斷如下：
  ㈠被告為系爭房屋之所有權人：
    ⒈按因自己出資而建築之房屋，不待登記即原始取得其所有
      權，與因法律行為而取得者，須依民法第758 條規定經登
      記始取得其所有權者不同（最高法院85年度台上字第100
      號民事判決意旨參照）。次按原告對於自己主張之事實已
      盡證明之責後，被告對其主張，如抗辯其不實並提出反對
      之主張者，則被告對其反對之主張，亦應負證明之責，此
      為舉證責任分擔之原則。又各當事人就其所主張有利於己
      之事實，均應負舉證之責，故一方已有適當之證明者，相
      對人欲否認其主張，即不得不更舉反證（最高法院99年度
      台上字第483 號民事判決意旨參照）。
    ⒉經查：系爭3 筆土地（重測前分別為同鎮恆春段72-25 、
      72-6、72-23 地號）與其地上原門牌號碼屏東縣○○鎮○
      ○路00號房屋（稅籍編號：00000000000 ，加強磚造及鋼
      鐵造平房）、同路38號房屋（稅籍編號：0000000000，第
      1 層為加強磚造、木石磚造，第2 層為鋼鐵造），均為被
      告（原名陳福仁）於97年間因拍賣而取得所有權，上開房
      屋之房屋稅納稅義務人並於97年2 月14日變更為被告，嗣
      上開房屋於105 年間因拆除而廢止用電，並重建為加強磚
      造3 層樓房，被告則於105 年6 月23日陳明該屋為其興建
      ，以門牌號碼屏東縣○○鎮○○路00號申請設立房屋稅籍
      （稅籍編號：00000000000 ）等情，有屏東縣政府財稅局
      恆春分局110 年9 月1 日屏財稅恆分壹字第1100862722號
      函所附房屋稅籍證明書、房屋稅籍紀錄表、平面圖、房屋
      新建異動申報書、房屋設籍課稅申明書、照片、台灣電力
      股份有限公司屏東區營業處110 年9 月7 日0000000000號
      函在卷可稽（見本院卷第291 至333 頁）。又被告與訴外
      人張春榮於108 年7 月15日簽訂房屋租賃契約，約定由被
      告將門牌號碼屏東縣○○鎮○○路00號房屋全部出租予張
      春榮，租期自108 年7 月1 日起至118 年6 月30日止，該
      租約並經本院所屬民間公證人作成公證書等情，經調閱本
      院109 年度司執字第44212 號清償票款民事強制執行事件
      卷宗（下稱系爭執行卷）查明無訛，有房屋租賃契約、本
      院所屬民間公證人王道光事務所公證書存於該卷內可考。
      是以，系爭房屋為被告出資建築，而由被告原始取得所有
      權之事實，應堪認定。被告抗辯系爭房屋非其所有，僅係
      房屋稅籍借其名義辦理登記云云，並未提出任何證據加以
      證明，則其此部分之抗辯，自無可採。
  ㈡原告不得請求被告將系爭房屋騰空交付原告及將房屋稅納稅
    義務人變更為原告：
    ⒈按查封係執行法院剝奪債務人對其特定財產之處分權，改
      由國家取得處分權之執行行為，其效力於實施查封後即已
      發生。故實施查封後，債務人對該特定財產即喪失處分權
      能，倘債務人違反查封所為之處分行為或妨礙執行效果之
      行為，對債權人不生效力，此觀強制執行法第51條第2 項
      規定自明（最高法院89年度台抗字第628 號民事裁定意旨
      參照）。
    ⒉經查：系爭協議書第7 條記載：「甲方（指被告，下同）
      無條件同意、乙方逾期三個月未繳付利息，願提供產權移
      轉證明所需文件給乙方（指原告，下同）或乙方所指定代
      理人，辦理地上建物恆春鎮光復路36、38號建物稅籍移轉
      過戶至乙方池國泰名下，並放棄先訴抗辯權」等語（見本
      院卷第37頁），其文義僅涉及被告違約時系爭房屋之房屋
      稅籍變更事宜，則於被告違約時就系爭房屋之事實上處分
      權及占有，兩造是否亦有移轉之合意，尚非無疑。縱認被
      告依系爭協議書第7 條約定，負有將系爭房屋之事實上處
      分權及占有移轉予原告之義務，惟合迪公司業以臺灣士林
      地方法院109 年度司票字第2364號本票裁定為執行名義，
      聲請本院以109 年度司執字第44212 號清償票款民事強制
      執行事件，對被告所有系爭3 筆土地及系爭房屋等不動產
      為強制執行，系爭房屋經本院執行處於109 年11月26日到
      場執行查封，嗣於110 年1 月7 日辦畢未登記建物之查封
      登記等情，有執行（勘測）筆錄、屏東縣恆春地政事務所
      110 年1 月11日屏恆地一字第11030033900 號函暨法院囑
      託限制登記網路作業登記完畢通知清單、建物測量成果圖
      存於系爭執行卷內可考。是以，被告就系爭房屋之處分權
      ，已因強制執行程序實施查封而喪失，其自無從將系爭房
      屋之事實上處分權讓與原告，或將系爭房屋騰空交付原告
      ，亦無從將系爭房屋之房屋稅納稅義務人變更為原告。從
      而，原告請求被告將系爭房屋騰空交付原告及將房屋稅納
      稅義務人變更為原告，洵屬無據。
六、綜上所述，本件原告依系爭協議書，請求：㈠被告應將系爭
    房屋騰空交付原告，㈡被告應將系爭房屋之房屋稅納稅義務
    人變更為原告，為無理由，應予駁回。原告之訴既經駁回，
    其假執行之聲請已失所附麗，應併駁回之。
七、本件判決基礎已臻明確，兩造其餘攻擊防禦方法及舉證，經
    本院審酌後，核與判決結果不生影響，無逐一論列之必要，
    併此敘明。
八、據上論結，本件原告之訴為無理由，依民事訴訟法第78條，
    判決如主文。
中    華    民    國    110   年    10    月    19    日
                  民事第二庭    法  官  李珮妤
以上正本係照原本作成。
如不服本判決，應於收受送達後20日內向本院提出上訴書狀，其
未表明上訴理由者，應於提出上訴後20日內向本院補提理由書狀
（須按他造當事人之人數附繕本）。如委任律師提起上訴者，應
一併繳納上訴審裁判費。
中    華    民    國   110    年    10    月    20    日
                                書記官  姚佳華